Guide des sources de la traite négrière, de l'esclavage et de leurs abolitions
Direction des Archives de France / Documentation française
- Acteurs privés, 1601-1918
  - Familles (armateurs, négociants et planteurs), 1101-2000
    - Autres fonds familiaux (classés par ordre alphabétique de nom de famille), 1101-2000
      - Fonds Labry, 1717-1778; Labry (famille); FR AD049 / E 2973-2976; 57 pièces papier.; Archives départementales de Maine-et-Loire
        Famille Labry, Angers, la Guadeloupe et Saint-Domingue.
        E 2973-2976. Correspondance de Christophe Labry, colon à Saint-Domingue.
        E 2973. Lettres adressées de la Guadeloupe et de Saint-Domingue par Christophe Labry à son père, à sa mère et à son frère Auguste à Angers. 20 pièces papier (1752-1766).
        E 2974. Lettres de Marie Labry, fille de Christophe Labry, écrites de Saint-Domingue à son oncle Auguste et à sa tante d'Angers, dans lesquelles elle donne le détail de son arrivée et de sa traversée, et raconte ses occupations et la vie ordinaire des colons. 17 pièces papier (1774-1778).
        E 2975. Lettres écrites de la Guadeloupe par Pierre et Jean-Thomas Labry à Mme Labry, d'Angers, leur mère et à leur frère Auguste. 13 pièces papier (1717-1769).
        E 2976. Minutes des lettres écrites par Auguste Labry, feudiste à Angers, à ses frères de Saint-Domingue. 7 pièces papier (1765-1776).
        Frostin (Charles), « Angevins de modeste condition établis à Saint-Domingue (correspondance Labry, 1752-1778) », dans, 1970, t. LVII, n° 209, p. 447-468.
        / rééd. par M. Célestin Port, [Angers], [Archives départementales de Maine-et-Loire], 1991, IX-472-42 p. Fac-similé partiel de l'éd. de Paris, A. Durand, 1863; Angers, P. Lachèse, Belleuvre et Dolbeau, 1871.
        Guadeloupe; Saint-Domingue, auj. Haïti — Colons; Labry (Christophe), colon à Saint-Domingue
      - Fonds Lacombe, 1786-1791; Lacombe (Bernard); FR AD033 / 4 J 155; 0,10 mètre linéaire.; Archives départementales de la Gironde
        Bernard Lacombe (1752-1825), de Vignonet près de Saint-Émilion, a vécu tout d'abord à Saint-Domingue où il s'est installé comme exploitant agricole de 1768 à 1783. Revenu à Bordeaux, il crée une maison de commerce « Lacombe frères » qui fonctionne jusqu'à la Révolution.
        4 J 155. Correspondance commerciale, lettres sur l'esclavage et la Révolution à Saint-Domingue, 1786-1791.
        Saint-Domingue, auj. Haïti; Lacombe (Bernard), propriétaire à Saint-Domingue
      - Fonds Lafargue, 1796-1833; Lafargue (Jean); FR AD033 / 4 J 773-796; 1 mètre linéaire.; Archives départementales de la Gironde
        Jean Lafargue, corsaire et négociant bordelais aux Antilles.
        4 J 773-796. Correspondance reçue, 1790-1833.
        Lafargue (Jean), corsaire et négociant bordelais aux Antilles
      - Papiers Lafayette, XVIIIe-XXe siècles; Lafayette (Gilbert du Motier, marquis de); FR CHAN / 217 Mi; 55 bobines de microfilm.
        Il s'agit d'un ensemble important d'archives concernant ses domaines et ses activités tant privées que politiques: papiers de famille, titres de propriété, correspondance, etc.
        À signaler: 217 Mi 2. Documents sur les propriétés de Lafayette en Guyane et des projets au sujet de l'abolition de l'esclavage.
        Les archives de Marie Joseph Paul Yves Roch Gilbert du Motier, marquis de Lafayette (1757-1834), provenant du château de Chavaniac furent cédées, en 1913, par Gaston de Sahune, marquis de Lafayette, à D.-E. Fabius, antiquaire parisien. La « collection Fabius », ainsi dénommée, s'accrut régulièrement par des achats jusqu'à sa vente, en 1963, à l'université Cornell, Ithaca, New-York.
        Rise (Howard C.), inventaire sommaire dactyl., 1948, 43 p.
        Guyane; Lafayette (Gilbert du Motier, marquis de), général
      - Fonds Lajard, 1775-1803; Lajard (Pirerre et Antoine); FR AD040 / 1 J 585; 30 pièces, 5 cahiers.; Archives départementales des Landes
        1 J 585. Entreprises commerciales des frères Pierre et Antoine Lajard, négociants, le premier à Bordeaux et Toulon, le second à Saint-Domingue: copies de correspondances, comptes, 1775-1803.
        Concerne en particulier: transport et commerce de marchandises, notamment café, coton et sucre, entre Saint-Domingue et la France, avec détail des cargaisons par navire (1775-1791).
        Contient aussi: lettres patentes du roi sur le décret de l'Assemblée nationale, relatif aux troubles survenus à Saint-Domingue, le 22 octobre 1790, Paris, Impr. nationale, 1 p. (1790); relation des troubles survenus à Saint-Domingue vers 1791, 1 cahier (s.d.); brouillon d'une supplique adressée au roi par Arnaud, Crotier et Lajard, « députés de la paroisse du Port-au-Prince » protestant de la fidélité de la commune [ca. 1791]; copie de la lettre de Saint-Léger, commissaire national civil, à tous les corps et bataillons, écrite à Port-au-Prince (22 février 1792).
        répertoire numérique détaillé, imprimé, 30 p.
        Bordeaux (Gironde); Port-au-Prince (Haïti); Saint-Domingue, auj. Haïti; Toulon (Var); Lajard (Pierre et Antoine) négociants
      - Fonds de La Motte, 1747-1789; La Motte (famille de); FR AD035 / 2 El 51; 1 dossier.; Archives départementales d'Ille-et-Vilaine
        2 El 51. Papiers de la famille de La Motte, concernant notamment une propriété au Cap-Français, 1747-1789.
        La Motte (famille de), propriétaires au Cap-Français; Le Cap-Français, auj. Le Cap-Haïtien (Haïti)
      - Fonds Lamour, 1783-1792; Lamour; FR AD033 / 4 J 688-696; 0,3 mètre linéaire.; Archives départementales de la Gironde
        Lamour, négociant bordelais.
        4 J 688-696. Correspondance du négociant bordelais Lamour (688-691: correspondance avec la Martinique, 1783-1786), 1783-1792.
        Martinique; Lamour, négociant bordelais
      - Papiers Lascours, 1794-1821; Lascours (famille); FR AD024 / J 535; 137 pièces.; Archives départementales de la Dordogne
        Famille Lascours, négociants au Cap-Français, et familles alliées.
        J 535. Louise de Lascours, veuve Molard: affaires financières et commerciales au Cap-Français et aux Cayes (Saint-Domingue) et à la Jamaïque, 1794-1821 [à signaler, acte de vente d'une esclave noire, 1794].
        Lascours (famille), négociants au Cap-Français; Jamaïque; Le Cap-Français, auj. Le Cap-Haïtien (Haïti); Les Cayes (Haïti)
      - Fonds Léautaud, 1754-1817; Léautaud (famille de); FR AD013 / 9 E 22; 1 dossier.; Archives départementales des Bouches du Rhône
        Famille de Léautaud: famille modeste, originaire de Tarascon, qui s'élève à partir du xvie siècle jusqu'au poste de gouverneur du château de Tarascon (1632) transmis à ses descendants.
        9 E 22. Dossier sur la famille alliée Fournier de La Chapelle, de Saint-Domingue, 1754-1817.
        Du Roure (baron),, Bergerac, 1912.
        Busquet (Raoul), 10 p.
        Fournier de La Chapelle (famille), propriétaires à Saint-Domingue; Léautaud (famille de); Saint-Domingue, auj. Haïti — Colons
      - Fonds Lebreton des Chapelles, 1529-1789; Lebreton des Chapelles (Louis Gatien); FR AD078 / E 1689-1749; 61 articles, soit 1 mètre linéaire.; Archives départementales des Yvelines
        Louis Gatien Lebreton des Chapelles, colonel d'infanterie, objet d'un séquestre révolutionnaire.
        E 1689-1749. Archives familiales, 1529-1789, dont documents relatifs à la Louisiane et aux Antilles.
        E 1706. 116 lettres, 1750-1789, dont: lettre adressée à Lebreton père par le chevalier Macarty, de La Nouvelle-Orléans, concernant l'assassinat de son fils par deux « plus cruels nègres », 20 avril 1772.
        E 1727. 73 pièces, 1765-1776, concernant un domaine en Louisiane dont: - comptes de frais pour l'habitation de M. Le Breton en Louisiane: état des papiers concernant les comptes de M. Le Breton avec M. Bardin [mention de 16 liasses concernant les titres et acquisitions de terres; et « ventes de nègres », avec autres titres], 1 pièce; - état des frais pour l'habitation, 1771, 1774 [mention des frais pour « traitement des nègres de l'habitation »]; - « état des nègres qui ont travaillé sur l'habitation », 1768-1772.
        E 1747. 20 pièces concernant la Louisiane, 1736-1768, dont: - « état des vivres nécessaires pendant deux mois pour les officiers, soldats et nègres qui composent l'armée qui marche contre les Chicachas », 1736 [mention de « nègres libres » et « nègres »]; - instruction au sieur d'Auberville, écrivain du roi à la suite du bataillon de la martine dans l'expédition contre les Chicachas [mention pour « les sauvages, nègres rameurs et nègres domestiques »], 1736; - « mémoire pour servir d'instruction à M. Breton écrivain ordinaire de la marine faisant fonction de commissaire de l'armée qui marche contre les Chicachas » [mention de « 150 nègres »], 3 mars 1736; - réflexion de la Louisiane [mention de la « population nègre »], s.d. [environ 1758].
        E 1748. 33 pièces concernant les Antilles, 1727-1789, dont: - inventaire des biens appartenant au baron de Breteuil, ambassadeur à Vienne, propriétaire d'une sucrerie située en la ville de Jérémie sur l'île de Saint-Domingue [liste des « nègres, négresses, négrillons et négrittes »], 27 janvier 1779; - mémoire adressé par le conseil supérieur de la Martinique décrivant la situation dramatique de l'île du fait des guerres et de l'ouragan de 1758, 7 mars 1759 [mention de l'attitude des esclaves fidèles à leurs maîtres devant l'ennemi]; - lettre du ministre de la Marine adressée à M. Le Breton des Chapelles concernant les mesures pour contenir les Noirs, 4 décembre 1791; - vente de « Léveillé, nègre, âgé de 28 ans à 29 ans », faite par le sieur Martin Jaureguiberry à Louis Breton, 13 août 1740; - vente d'une « négrite nommée Catherine âgée de 8 mois », 8 janvier 1771; - affranchissement de « la négresse Finette âgée d'environ 28 ans » devant les notaires du Châtelet de Paris, 26 février 1788.
        Arnaud (colonel Etienne), « Généalogie Le Breton des Chapelles », dans septembre-octobre 1983, p.424.
        Antilles; Jérémie (Haïti); La Nouvelle-Orléans (États-Unis d'Amérique, Louisiane); Louisiane; Lebreton des Chapelles (Louis Gatien), colonel
      - Fonds Le Dentu, 1769-1805; Le Dentu (famille); FR AD971 / 1 J 10; 3 dossiers.; Archives départementales de la Guadeloupe
        La famille Le Dentu a été propriétaire de l'une des maisons d'enfance du poète Saint-John Perse.
        On trouve dans ces papiers plusieurs documents se rapportant à l'esclavage, par exemple les conseils donnés au géreur pour diriger les hommes (fin xviiie siècle), un acte de vente de l'habitation contenant la liste des esclaves qui y travaillent avec leur âge et leur origine géographique (1804), etc.
        Servant (H.),, 2004, dactyl., 145 p.
        Le Dentu (famille), propriétaires à la Guadeloupe
      - Fonds Leray, 1606-1913; Leray (famille); FR AD044 / 149 J; 1,80 mètre linéaire.; Archives départementales de Loire-Atlantique
        Archives de la famille Leray, armateurs, et familles alliées, xviiie-xxe siècles, dont:
        149 J 1-26. Armement de corsaires (comptabilité, correspondance), correspondance commerciale, xviiie-xixe siècles.
        répertoire dactyl. (introduction, tableaux généalogiques).
        Leray (famille), armateurs
      - Fonds Letestu, 1767-1821; Letestu (famille); FR AD014 / F 5545-5547; 41 dossiers, soit 0,50 mètre linéaire.; Archives départementales du Calvados
        Maison de négoce Letestu (Honfleur, xviiie-xixe siècles).
        F 5545-5547. Correspondance et papiers d'affaires de Pierre Jacob Letestu, né à Dieppe le 18 mai 1741 et décédé à Dieppe le 20 juin 1820, capitaine de navire, armateur et planteur, et de son gendre, Lacroix-Saint-Michel (41 dossiers, 1767-1821, concernant la traite sur la côte d'Afrique et le commerce du sucre, du café, du bois des îles à Saint-Domingue).
        Denivelle (C.),, mémoire de maîtrise d'histoire sous la direction de A. Zysberg (Université de Caen, 2000).
        Afrique (côtes occidentales d'); Saint-Domingue, auj. Haïti; Letestu (Pierre Jacob), capitaine de navire, armateur et planteur
      - Fonds Ley, 1747-1785; La Chassaigne (famille); FR AC33000 / 91 S; 2 articles.; Archives municipales de Bordeaux
        Ce fonds a été produit par une des branches de la famille de La Chassaigne, parlementaires bordelais depuis la fin du XVe siècle. L'un de ses membres, Jean-Louis Chassaigne, a été lieutenant de cavalerie des milices à Saint-Domingue au XVIIIe siècle.
        91 S 27. Rente viagère du 14 mai 1747, Saint-Domingue, par laquelle Josèphe de Blanchecotte cède ses droits à son fils Jean-Louis Chassaigne. À noter: cet inventaire fait état d'un Noir, Tarquin, d'une Noire, Olive, et d'une enfant, Manon.
        91 S 51. Donation de François Testas en faveur des enfants de Jacques de La Chassaigne, 23 avril 1785. À noter: cette donation concerne une habitation située à l'Anse du Clerc, paroisse Saint-Louis, île de Saint-Domingue. « Fait encore partie de la présente donation les nègres qui suivent (...) ».
        Meller (Pierre),, Paris, Bordeaux, 1906, t. 2, p. 255.
        répertoire numérique dactyl., [s.d.], 6 p.
        Anse du Clerc (Haïti); Testas (François), propriétaire à Saint-Domingue
      - Papiers Lincoln, 1786-1789; Lincoln, armateur; FR AD044 / 1 J 681; 1 dossier.; Archives départementales de Loire-Atlantique
        1 J 681. Comptes rendus par Lincoln, armateur, pour les voyages en Guinée des navires La Musette (1786) et Le Saturne (1789), capitaine Cotte.
        Répertoire dactyl. de la sous-série 1 J.
        Guinée; Lincoln, armateur à Nantes
      - Fonds Lombelon des Essarts, 1664-1769; Lombelon des Essarts (famille de); FR AD027 / E 793-838; 45 portefeuilles.; Archives départementales de l'Eure
        Papiers de la famille de Lombelon des Essarts (xive-xviiiesiècles), dont:
        E 831. Vente par Claude-Humbert Piarron de Chamousset, chevalier conseiller du roi, maître ordinaire en la Chambre des comptes, demeurant à Paris, à Gabriel Dival, capitaine châtelain de Trévoux, de tous les droits dépendant de la succession de feu Anne-Simon Piarron de Chamousset, frère du vendeur, « lesquels droits cy-dessus cédés ont pour objet principal, une portion d'habitation scise en l'isle de France, avec toutes ses appartenances, circonstances et dépendances, nègres, négresses, négrillons, négrittes, bestiaux, ustensiles et toutes les autres choses nécessaires à l'habitation » que Simon Reminiae, employé dans la Compagnie des Indes, avait acquise d'Étienne-Claude Hargenvillier (1754).
        Lebeurier (Abbé), Dolbert et Bourbon (Georges),; Évreux, 1899; réimpression, Mayenne, 1997.
        Lombelon des Essarts (famille de); France (île de), auj. Maurice (île)
      - Fonds Loyseau de Montaugé, 1768-1778; Loyseau de Montaugé (famille); FR AD016 / E 289; 3 pièces papier.; Archives départementales de la Charente
        E 289. Papiers de la famille Loyseau de Montaugé (1768-1778), dont: inventaire des biens dépendant de la succession de Josué-Aimé Loyseau de Montaugé, fait à la requête de sa veuve par Bourgeois de La Roquerie, notaire à Fort-Dauphin (Saint-Domingue). Cet inventaire contient une liste de noms d'esclaves avec leur origine, leur âge et une estimation de leur valeur.
        Babinet de Rencogne (G.) et Fleury (P. de),, Angoulême, 1880, 382 p.
        Loyseau de Montaugé (famille), propriétaires à Saint-Domingue; Bourgeois de La Roquerie, notaire à Fort-Dauphin
      - Fonds Magnac, 1787-1791; Magnac (frères); FR SHD MAR VI / MS 353; 1 registre.; Service historique de la Défense, Département Marine à Vincennes
        MS 353. Registre des copies des lettres des frères Magnac, armateurs et négociants bordelais, 20 juin 1787-8 octobre 1791. Il s'agit d'environ 1200 copies de lettres adressées par les Magnac à divers correspondants d'Europe et des Antilles, et notamment à leurs frères établis à Saint-Marc (Saint-Domingue). Ces missives concernent le commerce du sucre, du café et du coton, et évoquent également la traite des Noirs et le soulèvement de Saint-Domingue.
        Antilles; Saint-Domingue, auj. Haïti; Saint-Marc (Haïti); Magnac (frères), armateurs et négociants à Bordeaux
      - Fonds Magon de La Balue (correspondance commerciale), 1711-1793; Magon de La Balue (famille); FR SHD MAR VI / MS 310; FR AD035 / 11 J et 39 J; environ 10 mètres linéaires.; Service historique de la Défense, Département Marine à Vincennes; Archives départementales d'Ille-et-Vilaine
        L'armateur et négociant Luc Magon de La Balue (1685-1750) reprend, avec son frère, la maison commerciale fondée à Saint-Malo par son père, Jean Magon de La Lande, après le décès de ce dernier, en 1709. Il arme son premier bâtiment négrier en 1738 mais, dès avant cette date, il avait déjà investi dans la traite à plusieurs reprises.
        Registres de correspondance de l'armateur et négociant malouin Luc Magon de La Balue, comprenant des renseignements sur la traite négrière.
        Busson (J.-P), « La correspondance du négociant malouin Luc Magon de La Balue, trois négriers en traite (1741-1743) », dans, Section Histoire moderne et contemporaine, tome I:, Paris, 1969, p. 155-167.
        Lespagnol (André),, Saint-Malo, 1990, 867 p.
        (pour la partie du fonds conservée aux Archives départementales d'Ille-et-Vilaine)
        Répertoire numérique commun à la sous-série 11 J et au fonds coté 1 F 1897-1924.
        il n'y a pas de restriction juridique à la consultation de ces documents, qui se fait selon les modalités matérielles en vigueur au Service historique de la Défense (pour la partie conservée à Vincennes) et aux Archives départementales d'Ille-et-Vilaine (pour la partie conservée à Rennes).
        Magon de La Balue (famille), armateurs et négociants à Saint-Malo
      - Fonds Magon de L'Épinay et Magon de Coëtizac, 1776-1816; Magon (famille); FR SHD MAR LO / 3 S; 7 articles.; Service historique de la Défense, Département Marine à Lorient
        De la fin du xviie siècle à la fin du siècle suivant, les Magon comptent parmi les plus importantes familles d'armateurs de Saint-Malo. On dénombre deux Magon de Coëtizac en activité dans la seconde moitié du xviiie siècle, Alain Charles Marie Magon de Coëtizac (1728-1794) et son fils, Jean-Baptiste (1758-1794). Quant à Magon de l'Épinay, il peut s'agir d'Alain Marie Magon de l'Épinay (1697- ?), oncle paternel d'Alain Charles-Marie Magon de Coëtizac.
        Archives des armateurs malouins Magon de l'Épinay et Magon de Coëtizac, dont:
        3 S 4. Documents faisant référence à des contrats d'assurance maritimes passés devant les notaires malouins, 1784-1787. Certains de ces documents concernent des bâtiments se livrant à des voyages triangulaires.
        , [1966], dactyl., 13 p.
        Magon de L'Épinay (Alain Marie), armateur et négociant à Saint-Malo
      - Titres de la famille Manin (archives du château de Ribaute, Gard), 1765-1807; Manin (famille); FR AD013 / 1 Mi 34; 1 bobine de microfilm.; Archives départementales des Bouches du Rhône
        1 Mi 34 (R19). Archives du château de Ribaute (Gard), constituées de trois ensembles, les titres de propriété de Ribaute (Gard), les archives de la famille Lévesque de Saint-Étienne et les archives de la famille de Fortis, dont (liasse 160): gestion d'un domaine à Saint-Domingue échu à Mme de Gaufridy par le décès de son oncle François Manin, de La Ciotat, 1783-1807; son départ de Saint-Domingue, 16 février 1765.
        Le microfilmage a été partiel, ne retenant que les documents concernant le département des Bouches-du-Rhône ainsi que d'autres pièces relatives à des localités ou familles provençales.
        Chassin du Guerny (Y.),, 1969, 46 p.
        Répertoire numérique de la sous-série 1 Mi, tenu à jour (fonds ouvert).
        Inventaire détaillé du microfilm 1 Mi 34 (archives du Château de Ribaute (Gard) microfilmées aux Archives des Bouches-du-Rhône) ne comportant que les articles et pièces microfilmés, 1969.
        Fortis (famille de); Lévesque de Saint-Étienne (famille); Ribaute (château de, Gard); Saint-Domingue, auj. Haïti; Manin (François), propriétaire à Saint-Domingue
      - Fonds Marassé, 1691-1793; Marassé (Jean René Blandine de); FR AD051 / E 523-534; 12 liasses, soit 0,10 mètre linéaire.; Archives départementales de la Marne
        Jean René Blandine de Marassé, né à La Rochelle (Charente-Maritime) le 18 janvier 1726, mort à Temeswar (Hongrie) le 18 août 1803. En 1793, il émigre en Allemagne, ses biens (château à Mareuil-sur-Aÿ) sont mis sous séquestre puis vendus.
        Le fonds du colonel Jean René Blandine de Marassé contient des pièces diverses, dont:
        E 529. « Plan de l'habitation la Mardane dans la rivière de Sanamary dans la Guyane françoise », sans date. Ce plan n'a pas de lien avec les autres pièces de la liasse relatives principalement à la carrière militaire du colonel Jean René Blandine de Marassé. Il représente une plantation avec « case du maître », « à deux cent pas du Dégras », « case du commandeur blanc », « case à nègres » et « cases d'Indiens ».
        Six (Georges),, Paris, 1934, t. II.
        , 1892.
        Guyane française; Sinnamary (Guyane française); Marassé (Jean René Blandine de), colonel
      - Papiers de Massiac (archives du château de Boisdauphin), 1791-1803; Massiac (marquis de); FR AD072 / 1 Mi 14; 5 bobines de microfilm.; Archives départementales de la Sarthe
        1 Mi 14. Archives privées de monsieur le baron et madame la baronne d'Ussel (château de Boisdauphin, Précigné), dont:
        R 2. Comté de Rougé: émigration et dossier de créance sur les propriétés du marquis de Massiac à Saint-Domingue, 1791-1803.
        Boisdauphin (château de, Précigné, Sarthe); Saint-Domingue, auj. Haïti — Colons; Massiac (marquis de)
      - Papiers Mauger, 1749-1826; Mauger (famille de); FR CHAN / 445 Mi; 7 bobines de microfilm.
        La famille Mauger ou de Mauger, originaire du Lude, possédait des plantations de sucre, d'indigo et de coton aux Vérettes et au Vieux-Bac à Saint-Domingue. Au lendemain de la guerre de Sept ans, les Mauger laissèrent leurs propriétés en gérance et vinrent s'installer en France, dans la région de Redon.
        Documents domaniaux et suites de lettres des administrateurs sur les exploitations (travaux, récoltes, état des esclaves). Correspondance commerciale, notamment avec des négociants de Nantes. Liquidation de l'indemnité.
        Debien (Gabriel), dans, numéros 43-44, 1 et 2 trimestres 1980, p. 31-194.
        Bellair (Anne-Marie), inventaire dactyl., 6 p.
        Mauger (famille de), planteurs à Saint-Domingue; Nantes (Loire-Atlantique)
      - Fonds de Maulde (chartrier de La Buissière), 1434-1870; Maulde (famille de); FR AD062 / 10 J; 5 mètres linéaires.; Archives départementales du Pas-de-Calais
        Famille de Maulde, seigneurs de La Buissière, alliée aux Davy de La Pailleterie, famille normande possessionnée à Saint-Domingue.
        Archives de la famille de Maulde et de ses alliés Davy de La Pailleterie, dont:
        10 J 28, 31-34, 36-37, 40, 72-73. Plantation du marquis de La Pailleterie à Saint-Domingue (1729-1791). Contient notamment de nombreux « inventaires des habitations (nègres, animaux) ».
        Hérent (Jeannine) et Rosselle (Dominique),, mémoire présenté à l'université de Lille 3, 1971, 370 p., dactyl. [p. 324-332 notamment sur l'entrée des plantations dans le patrimoine des Maulde].
        Bougard (P.), Pouliquen (M.), Rosselle (D.) et Bellart (G.),, 1970-1988, dactyl., 26 p.
        il n'y a pas de restriction juridique à la consultation de ces documents, qui se fait selon les modalités matérielles en vigueur dans le service d'archives (les documents en mauvais état ayant été microfilmés, leur consultation sous forme d'originaux est exclue).
        Maulde (famille de), seigneurs de La Buissière; Saint-Domingue, auj. Haïti — Colons; La Pailleterie (Davy, marquis de), propriétaire à Saint-Domingue